【裁判字號】    96,訴,195
【裁判日期】    970502
【裁判案由】    確認通行權存在
【裁判全文】
臺灣花蓮地方法院民事判決               96年度訴字第195號
原      告  丙○○○
訴訟代理人  乙○○
訴訟代理人  黃健弘律師
複 代理 人  曾泰源律師
被      告  財政部國有財產局臺灣北區辦事處花蓮分處
法定代理人  陳泰楠
訴訟代理人  戊○○
被      告  甲○○
上列當事人間請求確認通行權存在事件，本院於民國97年4月17
日言詞辯論終結，判決如下：
    主  文
原告之訴駁回。
訴訟費用由原告負擔。
    事實及理由
壹、程序方面：被告財政部國有財產局臺灣北區辦事處花蓮分處
    之法定代理人原為丁○○，嗣因職務調動至他處，所遺主任
    職務由陳泰楠代理，此有財政部97年4月7日台財人字第0970
    0200630號函在卷可稽，茲經其於民國97年4月17日聲明承受
    訴訟，於法並無不合，應予准許。
貳、實體方面：
一、原告主張：
（一）坐落在花蓮縣花蓮市○○段1586地號土地全部（以下簡稱
      系爭土地），屬原告所有，原告於51年1月22日取得所有
      權，惟系爭土地為花蓮縣花蓮市○○段1587、1582、1583
      、1584、1585、1593、1599等地號土地包圍，致不能通行
      至公路（即花蓮縣花蓮市○○路），不得已依民法第787
      條第1項、第788條規定，請求確認在如附圖綠色部分所示
      土地有通行權存在。
（二）原告若欲通行周圍土地至公路，僅能經由花蓮縣花蓮市○
      ○段1587地號或1593地號土地，然1593地號土地為淨德精
      舍所有，且土地上已有建築物存在，如欲通行此土地，勢
      必有拆除地上建物之虞，不符經濟效益，故僅能經由被告
      分別管理及承租之土地通過。又1587地號土地最短距離處
      ，有高約470公分的石牆，無法讓人及農業機具通行，不
      得已始為本件請求。
（三）對被告答辯所為之聲明：
    １、被告答辯花蓮縣花蓮市○○段1587地號土地，是坡度陡
        峭之地形，闢一條道路易造成土石流，破壞地形並會傷
        及花蓮縣花蓮市○○路上往來的行人車輛云云，惟原告
        起訴狀所請求道路位置，非坐落在花蓮縣花蓮市○○段
        1587與1593地號相鄰分界處坡度高達470公分處，而是
        花蓮縣花蓮市○○段1587、1582、1583地號相鄰分界線
        處即如附圖綠色部分所示，此處地形坡度最緩。
    ２、被告答辯質疑原告何以擁有40餘年土地，至95年間方請
        求通行如附圖綠色部分所示土地云云，此乃原告購地時
        ，並無通路，僅借用通過被告之土地及附連之花蓮縣花
        蓮市○○段1593、1599地號之私有土地，以資通行，而
        上開土地斯時亦只是小通道，只供個人行走，無法提供
        機具進出。詎料今日花蓮縣花蓮市○○段1593地號土地
        之地主準備圍籬重建，而1599地號土地之地主則於95年
        7 月26日易主他人，亦已加圍籬準備蓋屋，致前所借道
        私人土地之小徑，為地主收回，無法通行，形成袋地。
        前開地主本無義務供原告通行，而且，一次須經過國有
        地及兩私人土地，今原告土地本係袋地之情狀，是依法
        自得請求袋地通行，且請求之處為損害最小。
    ３、被告抗辯原告應通行其原行走如附圖藍色及深藍色部分
        所示土地（即含花蓮縣花蓮市○○段1585、1599地號土
        地）云云，然原告請求通行之如附圖綠色部分所示土地
        ，為直線最短距離且地勢平坦，被告主張如附圖藍色及
        深藍色部分所示土地，則為90度陡降斜坡，根本無法通
        行，且花蓮縣花蓮市○○段1585地號土地為花蓮市公所
        辦理之國有土地，為計畫之公園預定地，原告若通行該
        處，對公共利益有重大影響。且花蓮縣花蓮市○○段15
        87地號及被告甲○○另向被告財政部國有財產局臺灣北
        區辦事處花蓮分處承租之花蓮縣花蓮市○○段1583地號
        土地，均為農業用地，其上並無任何建築物，原告若通
        行如附圖綠色部分所示土地，實為對周圍損害最小之處
        所及方法。
（四）爰依民法第787條第1項、第788條規定，聲明：１、請求
      確認原告就被告財政部國有財產局臺灣北區辦事處花蓮分
      處所管理，就被告甲○○所承租坐落花蓮縣花蓮市○○段
      1587地號土地，如附圖所示綠色部分，長55.45公尺，寬3
      公尺土地有通行權存在。２、被告2人應同意原告就上述
      聲明如附圖所示綠色部分，長55.45公尺，寬3公尺之土地
      得開設道路。
二、被告抗辯：
（一）被告財政部國有財產局臺灣北區辦事處花蓮分處部分：原
      告以其所有系爭土地為袋地，請求通行被告管理之花蓮縣
      花蓮市○○段1587地號土地，由於該筆土地業以耕地性質
      出租被告甲○○使用中，原告請求通行如附圖綠色部分所
      示土地，雖係自邊界通行，惟因毗鄰之花蓮縣花蓮市○○
      段1583地號土地，被告亦一併放租予被告甲○○，原告請
      求確認通行之位置，顯然已割裂被告甲○○之承租土地，
      致無法有效整體使用。且原告請求通行位置，係在美崙山
      山腳處，在通路末端靠近尚志路部分坡度甚陡峭，幾近90
      度，原告要求開設道路，被告實唯恐因開挖山坡地致生水
      土流失，除影響被告甲○○使用權益外，更危及尚志路上
      往來人車安全。原告所有系爭土地，於51年間即取得所有
      權，使用迄今已逾40餘年，原告直至95年間始請求確認通
      行權，究原告40年中係以何處作通行？既然原告長期以來
      以該處通行，應毋庸另作改變以致影響被告權益。甚且經
      被告查訪結果得知，原告早期係經由附圖所示藍色及深藍
      色部分所示土地通行，該地雖亦屬美崙山山坡地，惟地勢
      走向較平坦，原告倘需開闢道路，對山坡地的破壞力，亦
      較通行如附圖所示綠色部分為輕。並聲明：請將原告之訴
      駁回。
（二）被告甲○○部分：原告要在如附圖綠色部分所示土地開闢
      道路使用，然該地不宜另闢新道路，以防範產生土石流，
      且會影響道路安全及直接沖刷民宅，另按照原告的請求，
      被告耕作的地會被從中切開，故建議原告使用原本既用道
      路，並聲明：請將原告之訴駁回。
三、本院之判斷：
（一）原告主張系爭土地為其所有，且為花蓮縣花蓮市○○段15
      87、1582、1583、1584、1585、1593等地號土地包圍，致
      不能通行至公路之事實，業據原告提出與所述相符之土地
      登記謄本為證（見本院卷第13頁），復經本院於96年12月
      7日，會同花蓮縣花蓮地政事務所人員到場勘驗無誤，此
      有勘驗筆錄、現場照片、花蓮縣花蓮地政事務所土地複丈
      成果圖在卷可稽（見本院卷第91頁至第103頁、第105頁）
      ，且為兩造所不爭執，堪信原告此部分主張為真實。而原
      告請求確認有通行權存在之如附圖綠色部分所在地號土地
      （即花蓮縣花蓮市○○段1587地號土地），為被告財政部
      國有財產局臺灣北區辦事處花蓮分處所管理，且由被告甲
      ○○承租之事實，亦有土地登記謄本、國有耕地放租租賃
      契約書為證（見本院卷第14頁、第126頁），合先敘明。
（二）按土地因與公路無適宜之聯絡，致不能為通常使用者，土
      地所有人得通行周圍地以至公路；前項情形，有通行權人
      ，應於通行必要之範圍內，擇其周圍地損害最少之處所及
      方法為之；有通行權人，於必要時，得開設道路，民法第
      787條第1項本文、第2項、第788條分別定有明文。原告所
      有之系爭土地，與公路無適宜聯絡之事實，業如上述，原
      告依前揭法條規定，自有通行周圍地以至公路之必要。茲
      有爭議者，在於原告主張其於如附圖綠色部分所示土地有
      通行權存在，是否為周圍地損害最少之處所。經查：
    １、被告抗辯較適宜原告通行即如附圖藍色及深藍色部分所
        示土地（長43.9公尺，面積約136平方公尺），經本院
        會同花蓮縣花蓮地政事務所人員至現場勘驗結果，該路
        坡度甚大，雜草叢生，原告雖當場主張該道路右側已經
        為他人買受，準備蓋建物，但依勘驗現狀，無興建痕跡
        。而原告主張通行的如附圖綠色部分所示土地（長55.4
        5公尺，面積約168平方公尺），從該土地通至公路即花
        蓮縣花蓮市○○路，也有坡度，經請花蓮縣花蓮地政事
        務所人員就花蓮縣花蓮市○○路與原告請求確認通行權
        之土地垂直高度測量結果，其高差約為4.2公尺，此有
        花蓮縣花蓮地政事務所土地複丈成果圖在卷可稽（見本
        院卷第105頁）。此外，花蓮縣花蓮市○○段1587、158
        2、1583地號土地，大部分種植牧草，零星間有咖啡樹
        、麵包樹、竹子，除花蓮縣花蓮市○○段1583、1587地
        號土地乃被告甲○○向土地管理人即財政部國有財產局
        臺灣北區辦事處花蓮分處承租外，花蓮縣花蓮市○○段
        1582地號土地也為被告甲○○無權占用，三塊土地現均
        供被告甲○○放牧牛隻用，此有本院勘驗筆錄及國有耕
        地放租租賃契約書在卷可證（見本院卷第91頁至第93頁
        、第126頁）。
    ２、依上開勘驗結果，原告主張通行如附圖綠色部分所示土
        地，其臨花蓮縣花蓮市○○路之垂直高度達4.2公尺，
        較原告主張花蓮縣花蓮市○○段1587、1593地號交界處
        土地，臨花蓮縣花蓮市○○路之垂直高度為4.7公尺，
        差距不大，則原告既認4.7公尺之垂直高度將致人及農
        業機具無法通行，則4.2公尺之垂直高度，自亦有相同
        困境，況花蓮縣花蓮市○○段1587、1593地號交界處土
        地，自複丈成果圖上客觀觀察，其所需占用之長度及面
        積均較如附圖綠色部分所示土地為短小，據此已難認如
        附圖綠色部分所示土地，為原告通行周圍地損害最少之
        處所。
    ３、被告甲○○現承租花蓮縣花蓮市○○段1583、1587地號
        土地放牧牛隻，若以附圖綠色部分所示土地供原告通行
        並開設道路，將使被告甲○○放牧之土地從中被切割，
        反觀被告主張原告原本通行如附圖藍色及深藍色部分所
        示土地，現雜草叢生，無他人利用跡象，原告雖主張該
        道路右側已經為他人買受，準備蓋建物，但依勘驗現狀
        ，並無興建痕跡，原告亦未舉證證明該地地主禁止其通
        行，依現狀觀之，尚難認原告通行如附圖藍色及深藍色
        部分所示土地，將妨礙該地之經濟利用，且該地之長度
        、面積，均較附圖綠色部分所示土地短小，是亦難認原
        告通行如附圖綠色部分所示土地，將較其通行如附圖藍
        色及深藍色部分所示土地損害為小。
四、綜上所述，原告請求確認通行權存在之如附圖綠色部分所示
    土地，並非通行周圍地損害最少之處所，原告請求確認其對
    如附圖綠色部分所示土地有通行權存在，並請求在該土地上
    開設道路，即屬無理由，應予駁回。
五、本件判決基礎已臻明確，兩造其餘攻擊防禦方法及訴訟資料
    ，經本院審酌後，核與判決結果不生影響，無一一論述之必
    要，附此敘明。
六、據上論結，本件原告之訴為無理由，依民事訴訟法第78條，
    判決如主文。
中    華    民    國    97    年    5     月    2     日
              臺灣花蓮地方法院民事庭
                  法      官  鄭光婷
上列為正本係照原本作成。
如不服本判決，應於送達後20日內，向本院提出上訴狀並表明上
訴理由，如於本判決宣示後送達前提起上訴者，應於判決送達後
20日內補提上訴理由書(須附繕本)。
中    華    民    國    97    年    5     月    5     日
                  法院書記官  蔡芬芳


司法院資訊處製作；財團法人民間司法改革基金會備份。
